臺灣高等法院刑事判決　　　　　　　　100年度上易字第624號
上　訴　人
即　被　告　簡元麟即簡凡恩）.
選任辯護人　陳懷仁　律師
上列上訴人因詐欺案件，不服臺灣板橋地方法院99年度易字第27
48號，中華民國100年1月13日第一審判決（起訴案號：臺灣板橋
地方法院檢察署99年度偵字第8001號），提起上訴，本院判決如
下：
    主  文
原判決關於簡元麟部分撤銷。
簡元麟無罪。
    理  由
一、公訴意旨略以：被告簡元麟（即簡凡恩）與林雪帆（業經判
    決確定）共同意圖為自己不法之所有，渠等並無資力，竟於
    民國98年4 月23日，在告訴人周金銘位於臺北縣板橋市（改
    制為新北市板橋區○○○路○段237號3 樓之住處內，向周金
    銘佯稱：欲邀約周金銘合作投資網路事業整合行銷，由林雪
    航出資新臺幣（下同）220萬元，占出資比例55%，周金銘出
    資100萬元，占出資比例25%，簡元麟出資80萬元，占出資比
    例20 %，投資者每季可依照投資比例分配盈餘云云，致周金
    銘陷於錯誤，於同日簽立協議書允諾投資，並於同年月25日
    ，在上址交付100 萬元現金予林雪航之兄（不知情），由其
    轉交林雪航作為投資款，詎林雪航取得該筆款項後，隨即交
    付50萬元與簡元麟花用。嗣周金銘事後多次向林雪航要求提
    供投資證明及盈虧之投資報表等相關文件，林雪航均藉故推
    拖，周金銘始知受騙，因認被告簡元麟（下簡稱被告）共同
    涉有刑法第339條第1項之詐欺取財罪云云。
二、按犯罪事實應依證據認定之，無證據不得認定犯罪事實；不
    能證明被告犯罪者，應諭知無罪之判決，刑事訴訟法第154
    條第2項及第301條第1 項分別定有明文。又事實之認定，應
    憑證據，如未能發現相當證據，或證據不足以證明，自不能
    以推測或擬制之方法，為裁判基礎（最高法院40年台上字第
    86號判例要旨參照）。且依刑事訴訟法第161條第1項規定：
    檢察官就被告犯罪事實，應負舉證責任，並指出證明之方法
    ，因此檢察官對於起訴之犯罪事實，應負提出證據及說服之
    實質舉證責任，苟查無足以證明被告犯罪之積極證據，即應
    為有利被告之認定，更不必有何有利之證據（最高法院79年
    度台上字第524 號判決要旨參照）。倘所提出之證據，不足
    為被告有罪之積極證明，或其指出證明之方法，無從說服法
    院形成被告有罪之心證，基於無罪推定之原則，自應為被告
    無罪判決之諭知（最高法院92年台上字第128 號判例參照）
    。至於被告並無自證無罪之義務，是其否認犯罪所持之辯解
    ，縱無可取，仍不得因此資以為反證其犯罪之論據（參照最
    高法院91年度台上字第4574號判決要旨）。
三、本件公訴人認被告涉有前開詐欺取財犯行，無非係以被告及
    林雪航、周金銘之供述，暨彼等簽立之協議書1 件與周金銘
    之玉山銀行存摺為主要論據。訊之被告則堅決否認有何詐欺
    犯行，辯稱本件係經林雪航提出合夥投資網站事業之建議，
    因而與周金銘及林雪航簽訂合夥協議書，並依約交付投資款
    項80萬元，並無詐欺犯意，事後因故退股取回資金，另向林
    雪航借款50萬元，亦非朋分犯罪所得等語。
四、經查：
    (一)被告係經由林雪航介紹而認識周金銘，3 人均已相識多年
      ，嗣於98年4 月間，林雪航提議共同投資進行網路銷售事
      業，幾經討論後，於98年4 月23日在周金銘住處餐敘時，
      簽署共同投資協議書，約定由林雪航、周金銘及被告各出
      資220 萬元、100 萬元及80萬元進行「網路整合行銷」，
      並由林雪航統籌擬定事業行銷之營運策略方針及進行事業
      行銷實際之經營及運作，周金銘則依林雪航指示，將100
      萬元交由不知情之林雪航兄長轉交林雪航收受之事實，業
      據證人周金銘、林雪航證述在卷，互核相符(見本院100年
      6月2日審判筆錄），並有彼等所簽署「協議書」在卷可憑
      （見98年度偵字第26 808號影印卷第27頁）。
    (二)被告雖於商討合夥事宜時在場，並簽立該協議書，然該「
      合夥」說詞，係由林雪航主動提出，款項亦由其個人收受
      處理，事先未與被告合謀，取得周金銘所交付之款項時，
      亦未告知被告等情，業據證人林雪航結證在卷（見本院10
      0年6月2日審判筆錄）。而該「協議書」雖為3人間之合夥
      約定，惟其內容約定以林雪航為合夥主導，被告及周金銘
      2 人僅負責出資，此觀之「協議書」開宗明義記載「『本
      人林雪航』偕同股東周金銘、股東簡凡恩（即本案被告）
      共同集資新台幣肆百萬元整投資經營網路事業整合行銷…
      」，並於約定事項載明「壹：本人林雪航及股東周金銘、
      股東簡凡恩募集之金額全數作為網路整合行銷之用，並由
      林雪航統籌擬定事業行銷之營運策略方針及進行事業行銷
      實際之經營及運作」、「陸：三人集資經營事業倘產生虧
      損，則由本人林雪航針對股東周金銘、股東簡凡恩所投資
      之資金額範圍內負賠償責任，倘股東周金銘、股東簡凡恩
      所虧損之金額由本人賠償支付後，則依據各人之賠償金數
      額，移轉原出資額度之比例為本人所有」（見98年度偵字
      第26808 號影印卷第27頁），核與周金銘警詢時指稱「我
      們三方是協議之下將資金統一由林雪航負責對外買取『愛
      評網』網路公司之股份或其他用途」（見98年度偵字第26
      808 號影印卷第14頁）等語相符。顯見被告與周金銘同為
      出資者地位，與林雪航負責款項管理及事務執行之情形迴
      異，故以被告在該合夥約定中之地位，是否足以影響周金
      銘之投資決定，甚至認係詐術行為之行使，已非無疑。又
      訊之證人周金銘先於另案偵訊時指稱其交付資金之原因是
      「因為被告（指林雪航一人，而非本案被告簡元麟）跟我
      提到這個投資機會，我把被告（林雪航）視為弟弟看待，
      基於信任他，且當時聽被告（林雪航）敘述投資情形評估
      獲利也不錯，才會同意投資」（見臺灣板橋地方法院檢察
      署98年度偵字第26808 號影印卷第35頁）。復於原審時證
      稱：參與本件合夥投資之決定，與本件被告無關，係因投
      資後，未能順利聯絡到林雪航及被告，擔心無法取回投資
      款項，始對被告及林雪航提出告訴（見原審卷第72頁）。
      並於本院審理時證述：本件係由林雪航提出投資建議，被
      告並未主動要求周金銘參與，且「印象中是林雪航不斷跟
      我講投資案的事，簡元麟只有說如果我投資他會參與」、
      「從頭到尾只有林雪航跟我提投資及錢的事」，才會在最
      初提出告訴時（指臺灣板橋地方法院檢察署98年度偵字第
      2680 8號詐欺案件），僅針對林雪航一人提出告訴，嗣因
      被告及林雪航與周金銘簽立調解筆錄後，並未履行調解內
      容，才會再對調解對造之被告及林雪航二人一併提出告訴
      等語綦詳（見本院100年6月2 日審判筆錄），核其指訴均
      與證人林雪航之證述情節相符。足認被告雖有在場參與討
      論並簽訂合夥協議書，甚至為同意參與投資之表示，然其
      並未積極勸說或虛捏合夥利得，誘使周金銘做成參與出資
      之決定，所述周金銘如決定投資則會參與等語，亦難認屬
      鼓動周金銘投資之舉。至於林雪航雖於偵查中就檢察官詢
      以「簡元麟在公司扮演何角色？」時，答稱：「他撮合我
      們兩個」云云。然所謂「撮合」本指將雙方拉攏在一起之
      意，而本件被告係經林雪航介紹始與周金銘相識，且林雪
      航與周金銘間之交情匪淺，周金銘亦證稱其視林雪航如弟
      在卷，衡情當無再由被告進行撮合、拉攏之必要，詰之證
      人林雪航就其前開供述，更證稱：「我所謂的『撮合』是
      指我跟周金銘常吵架，簡元麟會當我們之間的潤滑劑」等
      語綦詳（見本院100年6月2 日審判筆錄），是其前開偵查
      中之供述，亦難據為其與被告間有何犯意聯絡或行為分擔
      之證明。
    (三)被告雖於事後向林雪航取得50萬元，並於98年9 月28日與
      周金銘成立調解，同意由被告與林雪航連帶給付周金銘10
      0萬元（見98年度偵字第26808號影印卷第38頁），然彼等
      自始否認該50萬元款項係基於朋分詐欺款項之原因而為交
      付（見原審卷第30、68、70頁），證人林雪航亦證稱被告
      對於該款項之取得，既不知情亦未參與（見本院100年6月
      2日審判筆錄）。佐以該50萬元款項之交付時間在98年6、
      7 月間，業據證人林雪航證述在卷（見原審卷第69頁背面
      ），與被告辯稱於98年7月2日簽發本票向林雪航借得50萬
      元等語相符（見原審卷第68頁），是其取得款項時間與林
      雪航向周金銘詐得100萬元之時間（98年4月25日）相距逾
      2 月以上，核與一般取得犯罪所得後，速行分贓以防有變
      之情形未盡相符。而證人林雪航早在原審99年11月16日準
      備程序時即已供承詐欺在案（詳原審卷第30頁），衡情亦
      無在同一案件繫屬中，徒增迴護共犯嫌疑，致陷己身於不
      利，甚至甘冒偽證重責，僅為匿飾被告犯行之必要。因認
      被告辯稱該50萬元款項之取得，並非事後朋分贓款之舉等
      語，非不可採。至於被告與周金銘等人所成立之調解結果
      ，則為彼等事後就前開合夥協議書所生民事糾葛之給付約
      定，既未涉及款項取得（交付）原因之認定，亦不足為被
      告涉及刑事犯罪之證明。
五、綜上，公訴意旨所指證人林雪航除供承其個人向周金銘詐得
    投資款100 萬元外，並未敘及被告有何事前共謀、事中參與
    或事後分贓之行為，甚至證稱被告並不知情，而與該詐欺犯
    行無涉等語明確。證人即告訴人周金銘亦敘明其因無法順利
    與被告及林雪航二人取得連繫，擔心投資款項下落，始對同
    為協議書所列股東之被告提出告訴，渠等商議過程中，係由
    林雪航提議合夥並勸說參與，100 萬元投資款，係依林雪航
    指示交予其兄長代轉，其不知林雪航與被告間關於50萬元款
    項之交付情形，現已澄清誤會，並對被告表示歉意等語（見
    原審卷第71頁背面、第72頁）。另卷附協議書及周金銘之存
    摺影本，則僅能證明被告及林雪航、周金銘三人簽立合夥協
    議，暨周金銘因而依約交付100 萬元之事實，均不足以推論
    被告有何基於不法所有意圖而施用詐術之行為。至於被告雖
    未能提出80萬元之資金來源證明，然此究屬被告否認犯罪之
    辯解，本不得據為反證其犯罪之論據；況且被告是否依約交
    付投資款之原因甚多，而其成立本件犯罪與否之重點在於有
    無基於不法所有之意圖，施用詐術，使周金銘因而陷於錯誤
    交付款項，此與被告事後是否確實出資亦無必然關係。從而
    ，本件公訴人所提出之證據，尚不足為被告有罪之積極證明
    ，其所指之證明方法，亦無從說服本院形成被告有罪之確信
    。此外，復查無其他積極事證足認被告涉有公訴人所指詐欺
    取財犯行，即不能證明被告犯罪，自應諭知無罪之判決。原
    審疏未詳酌上情，以無證據足認被告簽約後確有出資並從事
    投資，認其係與林雪航藉合夥之名，慫恿周金銘投資，並朋
    分花用其出資款項，進而推論被告係與林雪航共同詐欺取財
    ，其認事用法，尚有未洽，被告上訴否認犯行，指摘原判決
    不當，非無理由，自應由本院將原判決關於被告犯詐欺取財
    罪部分撤銷，另諭知被告無罪之判決。
據上論斷，應依刑事訴訟法第369條第1項前段、第364條、第301
條第1項前段，判決如主文。
本案經檢察官曾俊哲到庭執行職務。
中    華    民    國  100    年    6    月    9     日
                  刑事第二十三庭審判長法  官  童有德
                                      法  官  陳祐治
                                      法  官  劉方慈
以上正本證明與原本無異。
不得上訴。
                                      書記官  李家敏
中    華    民    國  100    年    6    月    9     日